【裁判字號】    89,上重訴,33
【裁判日期】    900227
【裁判案由】    殺人
【裁判全文】
臺灣高等法院刑事判決                            八十九年度上重訴字第三三號
    上  訴  人
    即  被  告  乙○○
    指定辯護人  本院甲○辯護人
右上訴人因殺人案件，不服台灣基隆地方法院八十八年度重訴字第九號，中華民國八
十九年七月二十六日第一審判決（起訴案號：台灣基隆地方法院檢察署八十八年度偵
字第四六六０號），提起上訴，本院判決如左：
        主  文
原判決撤銷。
乙○○殺人，累犯，處無期徒刑，褫奪公權終身。
    事  實
一、乙○○曾於民國（下同）七十四年間，因妨害兵役治罪條例案件，經台灣基隆地
    方法院判處有期徒刑三月確定，又於七十五年間，因傷害案件，經本院判處有期
    徒刑一年六月確定，二案合併定應執行刑有期徒刑一年八月，於七十六年十月二
    十六日縮短刑期假釋期滿執行完畢；又於八十年間，因違反麻醉藥品管理條例案
    件，經台灣基隆地方法院判處有期徒刑五月確定，八十一年二月十一日易科罰金
    執行完畢；又於八十二年間，因違反麻醉藥品管理條例案件，經台灣基隆地方法
    院判處有期徒刑六月確定，於八十二年七月七日易科罰金執行完畢；又於八十四
    年間，因恐嚇取財案件，經台灣基隆地方法院判處有期徒刑四月確定，八十五年
    間，因違反麻醉藥品管理條例案件，經台灣基隆地方法院判處有期徒刑七月確定
    ，二案合併定應執行刑有期徒刑十月，於八十五年十一月三十日執行完畢，尚不
    知悔改。
二、乙○○與楊明漢係朋友，楊明漢前曾向乙○○購買古董，嗣因楊明漢認為乙○○
    所出售之古董係贗品，要求乙○○退還價金新台幣（下同）二萬元，乙○○不肯
    ，二人因此發生糾紛，乙○○並避不與楊明漢見面。八十八年六月二十四日晚間
    十時左右，楊明漢央請戊○○代為安排與乙○○見面事宜，戊○○乃撥電話向乙○○騙稱欲向其朋友購買安非他命，請乙○○代為安排聯絡，乙○○不疑有他，
    原與戊○○相約在台北市北投「威靈頓新城」見面，後改約於八十八年六月二十
    五日凌晨在其住處見面。八十八年六月二十五日凌晨三時許，楊明漢偕同友人丙○○、戊○○、丁○○三人，一同搭乘丁○○所駕駛之車號Ｇ４─一六九號計程
    車，同赴基隆市○○街八之一號二樓乙○○住處，到達後，丁○○先將車停放在
    健民街十五號前，與楊明漢、丙○○、戊○○一同上樓進入乙○○住處，斯時，
    乙○○已事先約妥前來販售安非他命之己○○（年籍詳卷）於客廳內等候，乙○○驚見楊明漢前來，非常驚訝，二人開始為退還古董價金一事激烈爭吵，丙○○
    、戊○○見狀先行退避至樓下，己○○亦趁機下樓撥行動電話請朋友到場支援，
    不久，另二名不詳姓名成年男子（下稱甲男、乙男）亦到達乙○○住處樓下，己○○即上樓向乙○○及楊明漢表示因爭吵聲音太大會擾及鄰居，建議同至乙○○
    住處對面之「基隆市中山區健民里民大會堂」（下稱里民大會堂）頂樓談判，乙○○、楊明漢同意後，楊明漢乃偕丙○○、戊○○、丁○○，乙○○偕己○○、
    甲男、乙男，於同日凌晨四時許，一同由里民大會堂開放式樓梯上至二樓樓頂平
    臺（里民大會堂係二層樓建築），丙○○、戊○○、丁○○站在平臺樓梯口附近
    ，己○○、甲男、乙男站在對面圍牆旁，乙○○、楊明漢則站在兩方中間進行談
    判，乙○○與楊明漢於談判過程中爭吵越加激烈，二人並開始互相推打，斯時，
    乙○○手持其預先藏放於身上，足以對人之生命、身體構成威脅，可供凶器使用
    之螺絲起子一支，基於傷害楊明漢身體之故意，刺擊楊明漢左肩部位，致楊明漢
    受有左肩Ｏ‧五×Ｏ‧二公分刺創傷五處之傷害（傷害部分業據楊明漢之子庚○○於八十八年六月二十六日向警方提出告訴），雙方陪同之友人隨即趨前將二人
    拉開，丁○○並先下樓將Ｇ４─一六九號計程車駛至里民大會堂樓下等候，丙○○、戊○○則一邊拉住楊明漢一邊勸其上車前往就醫，丙○○、戊○○坐上車後
    ，楊明漢本亦欲上車離開，詎雙方又一言不合發生爭執，斯時，楊明漢因左肩遭
    乙○○刺傷而心有不甘，乃衝出車外，並在里民大會堂樓梯口附近撿拾一支長鐵
    條，沿健民街往中山二路方向追打乙○○，丁○○即駕車尾隨其後欲將楊明漢拉
    上車，途經健民街十號前轉角處，己○○、甲男、乙男竟分持木棍、鐵棒等物，
    共同將丁○○所駕駛之Ｇ４─一六九號計程車前、後擋風玻璃及左前、右後車窗
    玻璃砸破（未據檢察官起訴），丁○○為保護丙○○、戊○○之安全，駕車沿健
    民街往中山二路方向駛離約十五公尺遠，己○○（起訴書未載姓名）、甲男、乙
    男則與乙○○（乙○○則接續前開傷害犯意）基於共同傷害楊明漢身體之犯意聯
    絡，在健民街一巷一弄三號前擋土牆下方分持木棍、鐵棒等物，共同毆打楊明漢
    之身體，致楊明漢之左胸外側、左肘、左大腿等處受有瘀傷，右下腿、左手臂外
    側、右肘外側等處受有擦撞傷之傷害（均非致命傷），楊明漢不支蹲倒地上，乙○○見狀不僅未罷手離去，反單獨將傷害之犯意轉化提升而萌生趁機殺害楊明漢
    之故意，於同日凌晨四時餘將近五時之際，在健民街一巷一弄三號前擋土牆下方
    ，持上開預藏之螺絲起子一支，猛力朝楊明漢頭頂部擊刺一下，致楊明漢受有頭
    頂部Ｏ‧五×Ｏ‧二公分刺創傷，深度刺穿顱骨及硬腦膜，進入左頂葉及左側腦
    室，造成腦實質出血，斯時，丁○○將車開回現場欲援救楊明漢，乙○○、己○○、甲男、乙男見狀紛朝健民街一巷一弄三號前擋土牆旁邊之斜坡道逃離現場，
    丁○○、丙○○、戊○○立即將楊明漢載往台北市慶生醫院急救，再由慶生醫院
    將楊明漢轉送馬偕醫院救治，最後轉診至台北市振興醫院進行手術，延至八十八
    年七月八日晚間八時五十五分，楊明漢因左頭頂部之刺穿傷導致腦出血合併腦水
    腫及腦赫尼亞（顱內壓上升）不治死亡。
三、案經楊明漢之子庚○○訴由基隆市警察局第四分局報請臺灣基隆地方法院檢察署
    檢察官偵查起訴。
    理  由
一、訊據上訴人即被告乙○○矢口否認有殺害被害人楊明漢之犯意，辯稱：戊○○要
    買安非他命，叫伊約己○○，戊○○他們本來叫己○○去北投威靈頓，己○○不
    去，他們才約在伊家，另外二個人是己○○叫來的，楊明漢沒有錢買安非他命就
    藉口說伊賣給他的古董是假的，要向伊要錢，己○○因楊明漢沒有錢買安非他命
    而起衝突，己○○說要去里民大會堂談，在里民大會堂，楊明漢拿花盆丟伊，花
    盆掉在地上，伊看花盆有壹支螺絲起子就順手撿起來，是楊明漢拿鐵條打伊，伊
    才拿螺絲起子揮過去，伊也不知道刺到楊明漢身體何處，後來楊明漢又去與己○○他們打，伊也不知道楊明漢如何死的，伊不是故意要傷害他云云。經查：
  (一)被告於八十九年十月二十五日在本院訊問時供稱：戊○○說買安非他命半兩，一
    萬八千元，戊○○叫伊聯絡紋身師傅己○○，伊就聯絡己○○，並約好要到北投
    威靈頓山莊，己○○來伊家說他不要去北投，伊就叫戊○○到伊家，戊○○與楊
    明漢、丙○○、丁○○一起來，一進伊家，楊明漢問伊為什麼把他的票軋進銀行
    ，並且說伊賣給他的古董是假的，叫伊拿二萬元給他，伊就跟楊明漢吵起來，己○○就過來問戊○○錢呢（是指要買安非他命的錢），戊○○就指楊明漢，說是
    楊明漢要買的，楊明漢說沒有錢，楊明漢也不理己○○，繼續向伊要二萬元，後
    來己○○出去，伊叫楊明漢把古董拿來，伊就把二萬元給他，楊明漢說古董別人
    拿走了，楊明漢就毆打伊，伊就跟楊明漢打起來，約二十分鐘後己○○又進來，
    己○○帶二個人來，說在伊家太吵了，叫我們到對面大會堂二樓談，伊家距離大
    會堂不到十五公尺，到大會堂時，己○○問楊明漢沒有錢為何叫其帶安非他命來
    ，楊明漢說他基隆有朋友，要找朋友拿錢向己○○買安非他命，電話聯絡結果楊
    明漢之朋友不在，後來己○○帶來的朋友動手打楊明漢，說你既然沒有錢，要買
    什麼安非他命，是否要搶安非他命，後來己○○就把他們拉開，後來伊與楊明漢
    又吵起來，他先拿花盆丟伊，伊蹲下要拿花盆丟回去，看到花盆裡面有挖土的工
    具─螺絲起子，伊就拿螺絲起子刺楊明漢，伊不知道刺到何地方，接著楊明漢又
    拿大的盆栽要丟伊，伊就往樓下跑，楊明漢追下來，丁○○開車過來，戊○○、
    丙○○就要把楊明漢拉上車，車子開了約五公尺，楊明漢又下車到伊家樓下拿了
    一根鐵條要來打伊，伊跑給他追，他追不到伊，楊明漢就拿鐵條要打己○○帶來
    的人，己○○帶來的人也去拿木棍要與楊明漢打，楊明漢打輸了以後又拿鐵條過
    來打伊，所以我才又拿螺絲起子刺他一下，刺哪裡伊不知道，當時楊明漢還沒有
    倒下去，己○○與另外的人才拿木棍打楊明漢，楊明漢那時才倒下去，己○○他
    們三人每個各拿壹支木棍（詳見本院八十九年十月二十五日訊問筆錄）。
  (二)證人己○○於八十九年十月二十五日在本院訊問時先否認本件命案發現時有在現
    場，嗣則承認有在現場並稱當天伊是在被告家吸安非他命，被告跟伊說有人要買
    安非他命，叫伊幫他調貨要送到北投去，伊說沒有辦法，被告說他朋友要來他家
    裡拿安非他命，伊就在被告家等他們把錢拿來伊才去調安非他命，結果有三、四
    人到被告家，其中一人一進來就罵三字經，說票的事情，後來他們吵起來，講票
    及古董的事情，後來伊就離開了，後面發生的事情伊都不知道（詳見本院八十九
    年十月二十五日訊問筆錄）；再於八十九年十一月十日本院訊問時供稱：另二位
    不詳姓名之人是被告帶來的，該二人也有打楊明漢，伊有在現場打電話給朋友，
    伊在電話中告知朋友說對方是來要債，不是來買安非他命，伊叫他們不要送安非
    他命來，伊朋友的電話號碼已忘了（詳見八十九年十一月十日訊問筆錄）。
  (三)證人戊○○於原審證稱：楊明漢說向被告買到了假古董，要去找被告把錢要回來
    ，楊明漢叫伊打電話給被告，藉口說「伊要買安非他命」把被告約出來，伊打電
    話給被告說要買安非他命，請被告叫賣安非他命的人來，伊原先約在北投，伊在
    八十八年六月二十四日晚上九、十時就約了，後來在八十八年六月二十五日凌晨
    一、二時改約到基隆被告家去，伊與楊明漢、丙○○搭丁○○的計程車去，因丁○○知道被告住的地方，在凌晨三、四時到被告家，渠等四個人剛進去客廳時，
    有見到被告的兩位朋友，被告說他們二個人是賣「安」的人，被告與楊明漢發生
    口角，屋主出來罵太吵了，被告與楊明漢就出來到對面里民大會堂之頂樓，被告
    和楊明漢在頂樓追逐拉扯，他們拿盆景互相丟擲，渠等去把楊明漢拉開時，楊明
    漢的左前胸有二個螺絲起子的傷口，伊才看到被告手中拿著紅色柄的螺絲起子（
    改稱顏色不太敢確定只知道是螺絲起子），被告就把螺絲起子放在口袋內，楊明
    漢很生氣被告為了二萬元刺傷他，渠等趕快拉開楊明漢下樓要先去看醫生，丁○○就去開計程車，伊拉楊明漢要坐後座，丁○○和丙○○坐前座，但楊明漢很生
    氣就不上車，跑離汽車要找東西去打被告時，渠等之車窗遭被告之賣「安」的二
    個朋友攻擊，擋風玻璃全部被敲破，伊叫丁○○發動車趕快走，楊明漢他自己已
    逃下車往中山二路方向走，渠等要開車去接楊明漢時就看到被告及另一人拿鐵桿
    在攻擊楊明漢，被告也在打楊明漢的頭部，那小弟拿鐵桿打楊明漢的腰部，被告
    是在楊明漢蹲下去之時用力以手搥打楊明漢之頭部有跳躍搥打之樣子，丁○○故
    意加大油門要嚇被告他們，他們就走了，我們才趕快把楊明漢送去慶生醫院，車
    程才花費十七分鐘而已，當時天剛亮，被告在打楊明漢時已經天亮，故看得很清
    楚（詳見原審卷第一九一頁至一九四頁、第三六四頁至三六七頁）。
  (四)證人丁○○於偵查中證稱：伊與楊明漢認識是在事發前三日，在北投認識，伊只
    知道他自稱「阿春」，他是第一次叫車，在事發當天，他原叫伊之車要到北投之
    「威靈頓新城」，當晚車上尚有「洪文」（指戊○○）及丙○○，戊○○在計程
    車上打行動電話給被告說要去找他，據伊瞭解因被告欠楊明漢錢，楊明漢一直找
    不到被告，所以請戊○○幫忙，所以戊○○打電話給被告時，即隱瞞車上尚有楊
    明漢，我們當時開車至被告家時約凌晨一、二時，我們四個人都到被告二樓住家
    ，家中除被告外有另一個年輕人，楊明漢與被告當時就吵鬧有關債務問題，被告
    之朋友說此會吵到鄰居，就請我們去對面的里民大會堂，後來我們就一起到對面
    里民大會堂的頂樓，去時對方的人已在下面等，他們又多了二個年輕人，這二個
    年輕人是在被告住處爭吵時，在場之年輕人去連絡的，因為爭吵時，那個年輕人
    曾下樓過，所以我認為應該是他連絡的，我們一共八個人上了頂樓，當時楊明漢
    與被告仍在爭執，當時伊與戊○○及丙○○三個人距離他們爭執地點約有十五至
    二十公尺，當時爭執中二人有拉扯，至於其他三個年輕人，只有看到他們過去拉
    ，但不敢確定他們是否有打楊明漢，他們二人拉扯時，我們有過去幫忙，我們靠
    近一點時發現楊明漢的左肩部已流血，然後伊先下去開車，開車過來後，當丙○○與戊○○上車後，楊明漢忽然衝到前面拿了一支鐵條，對方也都有拿鐵條或棍
    棒，然後楊明漢與他們打起來，其中有二個人來砸伊的車子，伊見狀即將車開走
    ，伊從後視鏡看到他們四個人拿著鐵棒打楊明漢，但伊可以確定被告拿的是大的
    螺絲起子約三十公分長，伊見楊明漢被打又未上車，伊趕緊回頭去載楊明漢，當
    時楊明漢已躺在地上呻吟，戊○○及丙○○即將楊明漢抬上車子，我們見狀就一
    起到慶生醫院，而後伊就報案，被告事發後有找過伊，要伊隱瞞事實，避重就輕
    ，並要伊寫二張紙，以證明對他有利之事，當時這二張紙是被告口述要伊寫的，
    被告說伊不這樣寫，他到法庭上，要說是我們四個人打他，被告找伊寫時，楊明
    漢尚未過世，而且是在被告的車上寫的，被告說願意賠償伊車損之費用（詳見偵
    字第四六六０號卷第三九頁至四十一頁）。於原審證稱：到了被告住處以後，我
    們四人（指楊明漢、丙○○、戊○○及丁○○）都有上去。然後被告、楊明漢二
    人就開始爭執債務問題，因聲音太大，他們二人談了約半小時，當時屋內還有一
    個年約三十歲年輕人，男性，我們到之前他已在客廳坐著，被告與楊明漢爭執中
    ，該年輕人先出去，過一會兒就回來了，他回來後告訴被告及楊明漢不要在屋內
    談，會吵到別人，可以到對面的里民大會堂屋頂上談，我們下樓後有遇到另外二
    個年輕人，我們上去頂樓時，該三個年輕人已在頂樓等我們，到頂樓後伊與戊○○、丙○○在樓梯口旁邊，他們那邊的三個年輕人在對面圍牆處，被告與楊明漢
    二人在中間繼續談債務問題，談一談後突然吵起來，看他們二人追來追去，然後
    該三十歲年輕人將二人分開，然後該年輕人就將楊明漢帶到樓下去，說改天再談
    ，然後我們就一起下去準備回家，伊將車開出來，丙○○、戊○○已上車了，楊
    明漢正要上車，一腳已跨上前座右邊座位，伊看楊明漢胸口有流血，他突然很生
    氣就衝到樓梯口邊撿一支小指粗長約一公尺的鐵條，與該四個人打起來，他們也
    順手撿起木棒與楊明漢打起來，同時伊的車窗玻璃（除駕駛座左邊以外）都被打
    破，伊看到擋風玻璃是被該三十歲年輕人以鐵棒打破，其餘玻璃沒看到何人打破
    ，伊將車往前開，因伊怕車上三人生命受威脅，然後伊又倒回來接楊明漢，發現
    他已躺在路邊，頭部流血，被告等四人已散去，我們將死者抬上車後座，上高速
    公路送往慶生醫院，時間已是早上，伊警訊中稱有看到被告持大的螺絲起子刺死
    者頭部是實在，伊有看到，玻璃被打破後，伊只有往前開約十五公尺，然後調頭
    回來現場，就看到楊明漢倒在現場，伊往前開再回來時間不到一分鐘（詳見原審
    卷第九十七頁至一０一頁）。
  (五)證人丙○○於原審證稱：到被告家，我們四人（指伊及楊明漢、戊○○、丁○○
    ）都有上去，也都進去客廳，然後呂、楊二人就開始談話，然後吵起來，愈吵愈
    大聲，伊與戊○○就先下樓，因太吵了，我們在樓下就沒上去，當時屋內還有一
    年輕人，男性，約二、三十歲，進去時他已在屋內，還有一個中年女子，後來該
    三十歲年輕人也有下樓，下樓後他去打電話，過一會兒來了二個成年年輕人，他
    們沒有拿東西，然後該二人問該三十歲年輕人發生何事，他們三人談一下子，三
    十歲年輕人就叫我們先在樓下，該二人也在樓下，然後該三十歲年輕人上去，過
    一下子，呂、楊及該年輕人都一起下來，叫我們一起過去對面大樓（類似圖書館
    大樓建築）頂樓談，我們全部都一起上去，上去後呂、楊二人在中間談，我們三
    人（指丙○○、戊○○與丁○○）及他們三人就在二邊，呂、楊二人談一談就打
    起來，伊看到被告推楊明漢，然後楊明漢就流血了，伊沒有看到凶器為何，他們
    一直打，打到樓下去，我們跟著下樓，勸楊明漢不要打了，楊明漢不願意，就拿
    鐵條回去打被告，伊與戊○○過去拖楊明漢上車，都拖不動他，他們見狀就拿棍
    棒打楊明漢，丁○○見狀就將車發動要開走，他們也過來將車窗全部打破，司機
    往前開然後倒回來要接楊明漢，見楊明漢已倒在地上，我們將他扶起來送慶生醫
    院（詳見原審卷第一００頁至一０一頁）；於八十九年十一月十日在本院調查時
    證稱：被告及己○○都有打楊明漢，伊看到被告從身上抽出螺絲起子，另外二位
    不詳姓名之人是己○○打電話叫來的，己○○及另二位不詳姓名之人都有砸計程
    車等語（詳見本院八十九年十一月十日訊問筆錄）。
  (六)依上，雖證人丁○○、丙○○、戊○○分別證述當日究係何時到達被告住處及究
    有幾名男子在被告住處客廳出現、被告所持螺絲起子之顏色及乘車座位等節確有
    出入（證人戊○○證稱於八十八年六月二十五日凌晨三、四時到達被告住處，證
    人丁○○證稱凌晨一、二點到達；證人丁○○、丙○○均證稱只有一名年約三十
    歲男子在客廳內，證人戊○○則證稱有二名成年男子在客廳內；證人丁○○證稱
    螺絲起子係綠色柄，證人戊○○起初證稱係螺絲起子係紅色柄，後改稱顏色不太
    敢確定；證人丁○○證稱楊明漢本欲坐上計程車右前座離開，證人戊○○則證稱
    丙○○坐右前座，其欲拉楊明漢坐後座），且證人均證稱Ｇ４─一六九號計程車
    玻璃當場遭「全部」擊破一節，亦核與證人柯玉芳（立成汽車玻璃行負責人）於
    警訊中證稱Ｇ４─一六九號計程車係前往修理前、後擋風玻璃及左前、右後車窗
    玻璃等語（見原審卷第二九二頁）不符，然除此情節外，證人其餘證述楊明漢如
    何與被告發生爭執、如何遭毆打受傷、如何遭被告刺擊頭頂部致倒地不起之被害
    情節均大致相符，尤其證人丁○○、戊○○更明確證稱當場目擊被告持螺絲起子
    朝楊明漢頭部猛刺一下，楊明漢因此頭部流血並倒地不起等語，衡諸證人丁○○
    、丙○○於八十八年十月十五日接受原審隔別訊問，距離事發當日約三月餘，而
    證人戊○○則遲至八十八年十二月九日始於台灣台北看守所內接受原審單獨訊問
    ，距離事發當日已有五月餘，隨著時間流逝，證人之記憶難免漸趨模糊，尤其對
    事發經過之細節部分更容易模糊淡忘或與平日外界複雜之事務結合而產生記憶干
    擾現象，然此乃生物學上不可避免之自然缺陷，更足以佐證證人丁○○、丙○○
    、戊○○於隔別應訊時均係各憑自己之記憶而為陳述，並非事先串證以誣陷被告
    ，復參諸被告於本院審理時供承有拿螺絲起子刺被害人楊明漢，以及證人己○○
    證稱另二名不姓名之人亦有毆打被害人楊明漢等情，益徵證人戊○○、丁○○、
    丙○○並非設詞攀陷被告。
  (七)被害人楊明漢確遭毆打致左胸外側、左肘、左大腿等處受有疑似棍、棒、拳頭造
    成之瘀傷，右下腿、左手臂外側、右肘外側等處受有擦撞傷之傷害，左肩受有五
    處疑似螺絲起子之類凶器造成之Ｏ‧五×Ｏ‧二公分淺刺創傷，並因左頭頂部遭
    疑似螺絲起子之類凶器刺創Ｏ‧五×Ｏ‧二公分，深度刺穿顱骨及硬腦膜，進入
    左頂葉及左側腦室，造成腦實質出血合併腦水腫及腦赫尼亞而死亡一節，亦經臺
    灣基隆地方法院檢察署檢察官督同法醫師到場相驗暨解剖明確，並製有勘驗筆錄
    、相驗屍體證明書、驗斷書、解剖鑑定報告各一份在卷可稽（見八十八年度相字
    第四三０號卷第十六頁、二十二頁至二十七頁、原審卷第三十三頁至三十八頁）
    ，此外並有慶生醫院八十八年十一月十一日慶醫總字第八八一ＯＯ二七號函文一
    份（見原審卷第一六六頁）、馬偕紀念醫院八十八年九月二十五日馬院醫急字第
    八八一六六三號函文暨病歷紀錄一份（見原審卷第七十一頁至七十九頁）、財團
    法人振興復健醫學中心八十八年十月二十二日（八八）振醫字第一一六三號函文
    暨病歷紀錄一份在卷（見原審卷第一一一頁至一二三頁）可稽，復有原審至現場
    勘驗之筆錄一份、照片六張及現場位置簡圖一紙在卷（見原審卷第二三三頁至二
    三五頁）足憑。
  (八)按人體頭部有大腦、小腦等生命中樞，若持螺絲起子等利器刺擊，有致死之可能
    ，為一般人所得認識，被告係年近四旬之成年人，並具豐富之社會經驗，實難諉
    為不知，詎被告竟趁被害人楊明漢遭毆打不支蹲倒地上之際，持螺絲起子猛力朝
    被害人楊明漢頭頂部刺擊，其顯有殺人之故意甚明。另公訴人認被告與己○○（
    起訴時尚未查明己○○之身分，故起訴書中未載明姓名）、甲男及乙男共同基於
    殺人之故意殺害楊明漢，惟證人戊○○、丁○○亦均證稱己○○、甲男、乙男僅
    毆打楊明漢之身體，只有被告一人持螺絲起子刺擊楊明漢之頭部要害，且楊明漢
    所受之左胸外側、左肘、左大腿等處瘀傷，右下腿、左手臂外側、右肘外側等處
    擦撞傷，左肩五處Ｏ‧五×Ｏ‧二公分淺刺創傷均非致命傷，有上開解剖報告在
    卷可稽，是己○○與甲男、乙男雖有參與共同毆打被害人楊明漢，惟本件尚無積
    極證據足證被告持螺絲起子刺擊楊明漢頭部要害之際，已與己○○、甲男、乙男
    產生共同殺人之犯意聯絡，自不得單憑當時己○○、甲男、乙男均有參與毆打被
    害人楊明漢，即推斷彼此間有殺人之犯意聯絡。是己○○、甲男、乙男等三人所
    參與之犯行，應僅止於傷害部分。己○○雖否認有毆打被害人楊明漢，顯係飾卸
    之詞。蓋己○○係應被告之約前往欲販賣安非他命，發現被告與被害人楊明漢間
    有債務糾紛，而己○○既供承有在被告住處打行動電話，且另二名不詳姓名之成
    年人係在己○○打完電話後才來被告住處，顯見該二名不詳姓名之人應是己○○
    電約前來助陣，該二名不詳姓名之人既有參與毆打被害人楊明漢，衡之常情，己○○豈有見狀仍袖手旁觀而未參與圍毆之理。
  (九)至被告雖曾辯稱被害人楊明漢係因事前與丙○○、戊○○、丁○○約定若能將
    伊擄走，願給付二十公克安非他命予戊○○當報酬，詎當日渠等未能順利將伊擄
    走，楊明漢為了給付二十公克安非他命一事與丙○○、戊○○、丁○○發生爭執
    ，丙○○、戊○○、丁○○係在楊明漢位於慶生醫院附近之住處內，持螺絲起子
    將楊明漢刺死，並就近將楊明漢送往慶生醫院，否則楊明漢若係被告在基隆市○○街住處附近打死的話，丙○○、戊○○、丁○○等人何故不就近將楊明漢送往
    基隆長庚醫院、省立醫院或礦工醫院等設備均較慶生醫院為佳之大醫院？並稱此
    段情節係事後聽聞證人丁○○轉述，證人丁○○並當其面立下字據證明云云。惟
    查，證人丙○○、戊○○、丁○○均堅決否認與楊明漢有擄被告勒贖以獲取安非
    他命報酬之約定，而被告雖提出一紙內容載有「找建華一事完全由宏文一手與建
    華接洽，阿春（指楊明漢）並答應給宏文二十公克做為謝禮，88.7.5沈」等字句
    之紙條為證，然證人丁○○證稱：「乙○○事發後有找過我，要我隱瞞事實，避
    重就輕，並要我寫二張紙，以證明對他有利之事，當時這二張紙是乙○○口述要
    我寫的。」、「他說我不這樣寫，他到法庭上要說是我們四個人打他，他找我寫
    時楊明漢尚未過世，而且是在他的車上寫的，他說願意賠償我車損之費用。」（
    以上詳見臺灣基隆地方法院檢察署八十八年八月十八日訊問筆錄）、「（案發後
    你寫二張紙表達事件經過是否真實？）是乙○○找我寫的，要我幫他減輕罪刑，
    由他口述給我寫的。」等語（詳見原審八十八年十月十五日訊問筆錄），再者，
    縱使該張紙條所載內容為真實，其證明力至多僅能證明被害人楊明漢為與被告見
    面，曾應允給付二十公克安非他命予代為安排見面之證人戊○○，尚不足以進一
    步證明戊○○當日為索討報酬未成即著手殺害楊明漢。更何況被告曾於答辯狀內
    表示楊明漢係屬「大哥級」人物，衡情楊明漢囑託戊○○代為安排與被告見面，
    縱使當日未能依約給付報酬，戊○○亦不致大膽衝動到非當日取得報酬不可之程
    度，尚可留待來日慢慢索討，且被告辯稱楊明漢與證人戊○○約定要擄伊勒贖，
    因擄人不成，所以為報酬一事發生爭執云云，惟楊明漢與證人間若確有此項擄人
    勒贖以獲取報酬之約定，而結果卻無法將被告擄走，基於雙方之約定及所謂之黑
    道道義，證人根本毫無理由向「大哥」楊明漢索取報酬，更遑論為此殺害「大哥
    」楊明漢。又慶生醫院乃黑道人物所熟知之醫院，報章雜誌時有報導，「大哥」
    楊明漢遭被告殺害後，證人第一反應將之送往慶生醫院急救，並未悖於社會常情
    ，被告此部份辯解純屬臆測之詞，並無積極事證可資證明，自不足採信。被告
    雖聲請原審傳訊證人張介文到庭證稱：「我見乙○○被三個人拿鐵條追打，我開
    車子到山上打電話報警。」、「（有三個人在追乙○○，其中有一個人拿鐵條嗎
    ？）是的，有一個人拿鐵條要打乙○○，故我才開車到山上打電話報警。」、「
    （有看到乙○○被打到？）沒有，只看到三個人在追他。」、「（那三個人年紀
    多大，身高多高，有看到現於庭上的丙○○？）我不曉得，我無法確定。」等語
    （詳見原審八十九年一月四日訊問筆錄），證人張介文既無法描述該三名追打被
    告之男子之特徵，則究竟該三人係哪三人？是否為楊明漢持鐵條追打被告，己○○、甲男、乙男中之二人在後追打楊明漢，而外觀上類似同時有三人在追打被告
    ？或係被害人楊明漢持鐵條追打被告，證人丙○○、戊○○、丁○○中之二人在
    後欲追回被害人楊明漢，而外觀上類似同時有三人在追打被告？種種疑點均非證
    人張介文之證言所能證明釐清。再者，證人張介文證稱其當時租屋住在健民街十
    一巷十弄八十一號處，惟原審函命基隆市警察局第四分局前往訊問該屋屋主並製
    作筆錄時，查證發現並無健民街十一巷十弄八十一號地址，有基隆市警察局第四
    分局八十九年四月二十六日（八九）基警分四刑字第八七一四號函在卷（見原審
    卷第三八八頁）可稽，證人張介文之證言既模糊不清且有不實之處，自難採為對
    被告有利之證據。被告另聲請原審傳訊證人黃坤耀到庭證稱：「當天我載一位
    乘客至里民大會堂附近，當天我看到乙○○與三個男子走出來，往里民大會堂，
    那時旁邊也停了一輛計程車，引擎仍在發動，他們四人沒有到里民大會堂，那三
    人拉乙○○上車，乙○○不上車，他們四人互毆。」、「剛開始互毆時沒有（拿
    東西），但乙○○往其住處山上後方跑，有二人拿棍子，一位拿鐵條去追乙○○
    ，隔二、三分鐘，那三人回來，沒有追到乙○○後，搭計程車就走了，我沒有看
    到那三名男子的臉，但有一個較瘦高，另二人較胖一點，我無法指認他們，因事
    隔已久，我沒看見計程車上面的那個人，他一直沒下車。」等語（詳見原審八十
    九年六月五日訊問筆錄），惟被告當庭表示其之所以聲請傳訊證人黃坤耀，係因
    在台灣基隆看守所內曾遇到證人黃坤耀，黃坤耀告知伊有目睹上情等語（詳見原
    審八十九年六月五日訊問筆錄），但證人黃坤耀卻於隔別訊問時當庭證稱：「（
    你有無進看守所？）有，但我未遇過乙○○，我出所後，乙○○的哥哥來找我，
    我才知道出事了。」等語（詳見原審八十九年六月五日訊問筆錄），證人黃坤耀
    居然連是否曾於台灣基隆看守所內遇見過被告之事實均試圖隱瞞，而被告又曾於
    台灣基隆看守所內寄信予證人黃坤耀表示：「另無尾熊沒福氣，你將槍拿給你對
    面俊土，他會給你貳萬伍仟元，你拿貳萬元給我媽，另你留伍仟元自己花，另今
    日開庭我律師也遞狀，下趟會調你出庭，方時你一定要出庭‧‧‧」等語，有台
    灣基隆看守所依法檢送原審之信函一份在卷（見原審卷第三九七頁至三九九頁）
    可稽，顯見被告與證人黃坤耀之關係匪淺，並有不法利益輸送之可疑情事，其證
    言極具偏頗被告之嫌，不應採為對被告有利之證據。被告雖聲請傳訊證人駱萬
    聲，惟駱萬聲當日並未在場，其對本件命案發生之經過自非現場目睹，自無傳訊
    之必要，併此敘明。
  (十)綜上所述，本件事證已臻明確，被告犯行堪以認定，應予依法論科。
二、核被告所為，係犯刑法第二百七十一條第一項殺人罪。原審據以論罪科刑，固非
    無見，惟原審認被告係犯刑法第二百七十七條第一項傷害罪、第二百七十一條第
    一項殺人罪，並分論併罰，尚有未合。蓋被告原先係基於傷害之犯意攻擊被害人
    楊明漢，其二次傷害行為發生之時間密接，地點亦極接近，均起因於當日被告與
    被害人楊明漢發生爭執後，雙方未離開現場前所發生之肢體衝突，被告應係基於
    一傷害故意所為之接續傷害行為，法律上應評價為一傷害犯行，而被告在傷害被
    害人楊明漢之過程中將傷害之犯意提升轉化為殺人之犯意，是為貫通犯，斯時被
    告之行為作一整體評價論以被告殺人之犯行即可，無庸再論及被告傷害之犯行。
    被告上訴否認殺人犯行，雖無理由，惟原判決既有上揭可議之處，自無可維持，
    應由本院將原判決撤銷改判。查被告曾於八十四年間，因恐嚇取財案件，經台灣
    基隆地方法院判處有期徒刑四月確定，八十五年間因違反麻醉藥品管理條例案件
    ，經基隆地方法院判處有期徒刑七月確定，二案合併定應執行刑有期徒刑十月，
    於八十五年十一月三十日執行完畢，有被告全國前案紀錄表在卷可稽，其於前案
    有期徒刑執行完畢後五年以內再犯本件有期徒刑以上之罪，係累犯，應依刑法第
    四十七條之規定加重其刑，惟因死刑及無期徒刑不得加重，僅就有期徒刑部分加
    重其刑。爰審酌被告素行不端，有上開前案紀錄表在卷可稽，其與被害人本係朋
    友，竟為被害人向其索討二萬元古董價金一事與之發生口角及肢體衝突，並於傷
    害被害人身體後，尚不知自制，竟趁被害人因身體遭毆打疼痛蹲倒地上之際，手
    持螺絲起子刺擊被害人頭頂部致被害人送醫不治死亡，其用力之猛及下手部位之
    殘忍，已足彰顯其暴戾之個性，尤於犯罪後未見悔意，惡性極重，有使之與社會
    長期隔離以維護社會治安之必要等一切情狀，量處如主文第二項所示之刑。又被
    告既經宣告無期徒刑，依刑法第三十七條第一項之規定，應併予宣告褫奪公權終
    身。
三、被告所持以殺害被害人之凶器螺絲起子一支並未扣案，且非違禁物，雖無證據可
    證明該凶器業已滅失，惟亦無併予宣告沒收之必要，本院認以不宣告沒收為宜，
    無庸併予宣告沒收，附此敘明。
據上論斷，應依刑事訴訟法第三百六十九條第一項前段、第三百六十四條、第二百九
十九條第一項前段，刑法第二百七十一條第一項、第四十七條、第三十七條第一項，
判決如主文。
本案經檢察官呂丁旺到庭執行職務。
中    華    民    國    九十    年      二      月    二十七            日
                              臺灣高等法院刑事第二十四庭
                                  審判長法  官  陳  貽  男
                                        法  官  李  世  貴
                                        法  官  陳  憲  裕
右正本證明與原本無異。
如不服本判決應於收受送達後十日內向本院提出上訴書狀，其未敘述上訴之理由者並
得於提起上訴後十日內向本院補提理由書（均須按他造當事人之人數附繕本）。
                                        書記官  劉  育  妃
中    華    民    國      九十    年      三        月        二        日
附錄：本案論罪科刑法條全文
刑法第二百七十一條第一項：
殺人者，處死刑、無期徒刑或十年以上有期徒刑。


司法院資訊處製作；財團法人民間司法改革基金會備份。
